【裁判字號】    95,上易,74
【裁判日期】    951219
【裁判案由】    侵權行為損害賠償
【裁判全文】
臺灣高等法院民事判決                  95年度上易字第74號
上  訴  人即
附帶被上訴人  丁○○
被上訴人  即
附帶  上訴人  財盟小客車租賃股份有限公司
法定  代理人  甲○○
訴訟  代理人  徐秀鳳律師
              蔡奮鯨律師
              丙○○
上列當事人間請求侵權行為損害賠償事件，上訴人對於中華民國
94年11月16日臺灣臺北地方法院93年度訴字第4571號第一審判決
提起上訴，被上訴人提起附帶上訴並為訴之追加，經本院於95年
12月5日言詞辯論終結，判決如下：
    主  文
上訴、附帶上訴及追加之訴均駁回。
第二審訴訟費用關於上訴部分，由上訴人負擔；關於附帶上訴及
追加之訴部分，由附帶上訴人負擔。
    事實及理由
一、按訴之變更或追加，非經他造同意，不得為之。但請求之基
    礎事實同一或擴張應受判決事項之聲明者，不在此限，民事
    訴訟法第446條第1項、第255條第1項第2、3款定有明文。附
    帶上訴人於原審依民法第184條第1項前段之法律關係，請求
    附帶被上訴人給付新台幣（下 同）1,614,436元，及自民國
    （下同）93年11月11日起至清償日止，按週年利率5%計算之
    利息。嗣於本院追加民法第 544條之法律關係（見本院卷第
    157頁、第188頁），並請求附帶被上訴人再給付附帶上訴人
     1,178,989元部分，及擴張利息部分為自91年11月29日起至
    清償日止，按週年利率5%計算之利息，其請求之基礎事實同
    一，並屬擴張應受判決事項之聲明，應予准許，合先敘明。
二、被上訴人起訴主張：上訴人於86年7月20日至92年4月20日，
    任職於訴外人財盟租賃股份有限公司（下稱財盟租賃公司）
    ，並被派任被上訴人財盟小客車租賃股份有限公司（下稱財
    盟小客車公司）擔任小客車長租業務，負責蒐集對保文件、
    對保、簽約等事務。91年11月間，上訴人利用職務之便，與
    訴外人許秀鳳合謀，由上訴人向被上訴人表示許秀鳳居中仲
    介，承作訴外人忠誠搬家貨運股份有限公司（下稱忠誠公司
    ）承租被上訴人向標達公司購買，車身號碼WAUZZZ8E53A000
    0000號之奧迪自用小客車出租業務，租期為91年11月29日起
    至 95年11月28日止，共4年，每月租金45,000元，另車輛裝
    設配件包括衛星導航系統、氙氣大燈及輪胎鋁圈等共計33萬
    元，並支付業務許秀鳳佣金105,447元 。詎被上訴人事後發
    見系爭租賃合約中承租人忠誠公司負責人黃銘祥及連帶保證
    人廖世能之簽名為偽造，忠誠公司在承租前已未營業。再者
    ，上訴人亦坦承前揭配件並未實際裝設，係以購買統一發票
    充之，於取得被上訴人簽發之禁止背書轉讓支票後，向廠商
    換取另一支票獲利，及以人頭收受業務佣金。上訴人受被上
    訴人委任處理上揭業務，竟未查核租賃當事人身分，以偽造
    租賃合約，且未裝置車輛配件，致被上訴人向標達公司購買
    前揭車輛並交付之，致被上訴人損失購車款 1,385,000元、
    配件款330,000元、業務佣金105,447元、交車獎金4,114 元
    、保險費54,105元 、牌照稅、燃料費、停車場費15,770元，
    扣除保證金280,000元，合計1,614,436元，爰依民法第 184
    條第1項前段規定，請求上訴人給付1,614,436元，及自93年
    11月11日起至清償日止，按週年利率5%計算之利息。
三、上訴人則以：上訴人並非被上訴人之職員，上訴人係受財盟
    租賃公司指示辦事，上訴人所承辦之租賃案件，訴外人忠誠
    公司負責人亦持有該公司之印章及營利事業登記證等相關證
    件，上訴人如何能知悉係偽造，且相關案件均經被上訴人徵
    信後，始交車完成契約。至於業務佣金係由被上訴人核撥至
    仲介戶頭或委由業務員轉交仲介；而配件款係被上訴人要求
    業務員買假統一發票，換票核發，此亦為同業間商業習慣，
    上訴人僅照規則行事。況相關租賃案件，被上訴人多次向臺
    灣臺北地方法院檢察署檢察官提出告訴，均獲不起訴處分確
    定在案。再者，系爭保險費業經保險公司退回，牌照稅、燃
    料費等亦因車輛遺失而退回部分稅費，已收取兌現之租金20
    8,190元 ，亦未扣除，被上訴人僅以個人推測，指上訴人侵
    權行為，非法律所許等語抗辯。
四、原審對於被上訴人之請求，判決上訴人應給付被上訴人435,
     447元，及自93年11月11日起至清償日止，按週年利率5%計
    算之利息，並依聲請宣告假執行，及駁回被上訴人其餘之訴
    及假執行之聲請。上訴人不服，提起上訴，求為廢棄原審不
    利上訴人之判決，並駁回前開部分被上訴人在原審之訴及假
    執行之聲請，暨請求駁回附帶上訴。被上訴人則求為判決駁
    回上訴，並提起附帶上訴，求為判決：(一)原判決不利於附帶
    上訴人之部分廢棄。(二)上開廢棄部分附帶被上訴人應再給付
    附帶上訴人 1,178,989元，及自91年11月29日起至清償日止
    ，按年息5%計算之利息。(三)前項請求，附帶上訴人願供擔保
    請准宣告假執行。
五、經查，上訴人於86年7月20日至92年4月20日，任職於訴外人
    財盟租賃公司期間，被派任被上訴人公司擔任小客車長租業
    務。91年11月間，上訴人承作訴外人忠誠公司承租被上訴人
    向標達公司購買，牌照號碼CC7922，車身號碼為WAUZZZ8E53
    A0000000號之奧迪自用小客車出租業務之事實，為兩造所不
    爭，並有被上訴人提出之在職證明、租賃合約、牌照登記書
    、發票影本為證（見原審卷1第9、11至15、16、17頁），堪
    信為真。
六、被上訴人主張：上訴人利用職務之便，與訴外人黃銘祥等人
    共謀詐欺，以偽造租賃合約，佯稱訴外人忠誠公司向被上訴
    人租車，使被上訴人向訴外人標達公司購買前揭車輛，而交
    付云云。上訴人則否認有共謀詐欺之行為。經查：
  (一)被上訴人之告訴代理人邱成維於臺灣臺北地方法院檢察署92
    年度他字第7194號背信案件陳述：被上訴人遭受訴外人民祥
    公司詐欺案件，其中2件係上訴人所承辦 ，係以訴外人順益
    汽車股份有限公司（下稱順益公司）所有之另 2輛車，佯稱
    係民祥公司所有，使被上訴人撥款予民祥公司向民祥公司買
    車，再租予訴外人忠誠公司，而類此詐欺案件，順益公司另
    有 5輛車。上訴人承辦上揭承租業務於當時，僅有2、3個月
    ，上訴人不可能與民祥公司為共謀行為，上訴人並非共謀詐
    欺等情（見上揭偵查卷第24頁）。被上訴人經其內部調查結
    果，上訴人於前揭民祥公司詐欺案件既非共謀者，亦經檢察
    官於前揭偵查案件為不起訴處分確定在案，有台灣臺北地方
    法院檢察署92年度偵字第 23778號背信案處分書可證，已認
    上訴人並無共謀詐欺行為。
  (二)上揭被詐欺案件及本件系爭租賃案件，均經被上訴人徵信，
    為被上訴人所不爭。被上訴人雖對訴外人忠誠公司徵信，亦
    未能查得訴外人忠誠公司業已停業，且承租人欄上「黃銘祥
    」、「廖世能」簽名均係偽造，而訴外人黃銘祥（已不起訴
    處分確定）之身分證遭人冒用乙節，業據臺灣臺北地方法院
    檢察署檢察官偵查時，上訴人指認黃銘祥非行騙之人，係其
    身分證遭人冒用，有臺灣臺北地方法院檢察署93年度偵緝字
    第438號不起訴處分書可稽（見原審2卷第77頁至第79頁）。
    並無證據證明上訴人明知上揭文書為偽造及忠誠公司停業而
    故意辦理系爭租賃案件。
  (三)又，被上訴人主張：上訴人於另案檢察官偵查時，自承辦理
    相關3輛 車租賃時均係由訴外人陳重陽提供資料並偽造黃銘
    祥簽名，足見係與訴外人黃銘祥等共謀云云，惟依被上訴人
    所提出之臺灣臺北地方法院檢察署93年度偵緝字第 438號不
    起訴處分書記載，上訴人亦係受詐欺之人，檢察官已另分案
    偵查該陳重陽之行為，有該處分書在卷可稽。訴外人陳重陽
    、呂志剛、蔣鎮洋因本案經台灣臺北地方法院檢察署依詐欺
    等罪嫌提起公訴，有該署94年度偵緝字第 580號起訴書可稽
    （見本院卷第145頁至第148頁）。
  (四)被上訴人告訴上訴人及訴外人黃銘祥詐欺等案件，經台灣台
    北地方法院檢察署不起訴處分，被上訴人聲請再議業經駁回
    確定，有台灣高等法院檢察署95年度上聲議字第1906號處分
    書駁回再議確定，有該處分書影本可按（見本院卷第92頁至
    第94頁）。
  (五)被上訴人另主張：上訴人有徵信報告書（見本院卷第75頁）
    記載不實，偽造黃銘祥之支票信用紀錄；於系爭租賃契約上
    偽造黃銘祥、廖世能簽名；未確實審核確認黃銘祥與廖世能
    身分；未親自對保等詐欺行為云云，惟為上訴人所否認，並
    辯稱：徵信業務與上訴人無關，上訴人為租賃業務員，各買
    賣、租賃契約均由公司法務部負責擬稿、徵信，上訴人非法
    務部門人員，怎須負擔徵信？不因上訴人於徵信報告書上簽
    字，即稱上訴人負責本業務。倘如此，則報告書上除上訴人
    外簽字之人，又應如何自處? 等語。惟查：徵信報告書並非
    上訴人所擬乙節，被上訴人迄未爭執，既無證據證明上訴人
    在徵信報告書故意記載不實；於系爭租賃契約上偽造黃銘祥
    、廖世能簽名等行為，上訴人縱未確實審核黃銘祥與廖世能
    身分及對保，亦難認其與陳重陽共謀詐欺（見本院卷第 145
    頁至第148頁、第177頁）。
  (六)綜上，並無證據證明上訴人有共謀詐欺之行為。從而，被上
    訴人依侵權行為之法律關係，請求上訴人給付購車款1,385,
    000元，車輛之交車獎金4,114元、保險費54,105元、相關稅
    費15,770元，扣除保證金280,000元後，總計1,178,989元，
    為無理由，不應准許。
七、被上訴人復主張：前揭車輛未加裝前述配件，上訴人以不實
    統一發票向被上訴人請領配件款33萬元，並以人頭許秀鳳冒
    領業務佣金105,447元等語。經查：
  (一)上訴人對於未裝置配件而以統一發票領款，及許秀鳳並非標
    達公司之業務員，而以其名義領取上揭款項等並不爭執（見
    原審卷第36頁至第37頁、本院卷第53頁），復有付款請求單
    、支票影本可證（見原審卷 1第21頁至第24頁；本院卷第46
    頁至第49頁、第55-1頁至第59頁）。惟抗辯：系爭租賃案件
    ，因利潤高達約 100萬元，依商業習慣應給付仲介費用，而
    該款項無法列入公司支出之會計名目，被上訴人遂要求業務
    員以向客戶購買發票方式報帳，並於客戶換票兌現後支付佣
    金云云。然兩造有該商業習慣部分，並未舉證以實其說。
  (二)上訴人於本院主張：「（問：加裝配件的錢33萬元是何人領
    走？）33萬元不是我領走，是由我簽收支票之後，我要拿去
    給汽車業務員乙○○」；「（問：本件確實有無加裝配件？
    ）本件車輛沒有加裝配件」；「（問：為何請領這筆款項？
    ）這是被上訴人公司的慣例」；「（問：報加裝配件是何人
    報的？）是我報加裝配件的」；「（問：為何報加裝配件？
    ）是汽車業務員乙○○報加裝配件，還有向我拿這張支票」
    ；「（問：仲介傭金105447元是何人領走？）許秀鳳領走。
    我有領到支票，支票交給許秀鳳」等語（見本院卷第23頁至
    第24頁）。惟證人乙○○證稱：「（問：證人有無因為車輛
    配件的問題從財盟公司拿到33萬元的支票？）忘記了，查了
    才知道」；「（問：提示優德輪胎公司、鑫發汽車有限公司
    、恆迎公司三張支票你有無拿到？）我忘記了，不敢確定」
    ；「（問：你們有無確實作車子的升級？）有的。我們有做
    車子的升級，有裝輪胎，沒有裝衛星導航」；「（問：丁○
    ○申請費用之後，金錢如何交付？）忘記了，照理是財盟公
    司會開支票，開了支票之後，如果不是透過我，就是直接交
    給裝配件的廠商」；「（問：這些錢最後有無到丁○○或是
    你的手中？）我沒有，‧‧‧」；「（問：為何證人不領這
    筆錢？）賣車有業績就好了，因為我是跟陳重陽接洽的，這
    筆租賃獎金我不知道，當時我認為有業績就好了，現在我才
    知道有這筆獎金」等語（見本院卷第51頁至第54頁）。由證
    人乙○○證詞可知，乙○○並未拿到仲介傭金 105,447元及
    車輛配件款33萬元。至於上訴人係將前開款項交付何人？則
    未舉證以實其說。對於是否有實際裝置配件，上訴人自承未
    裝置；證人則證稱：有裝輪胎，沒有裝衛星導航云云，兩人
    陳述不符，自以上訴人自認者為準。
  (三)綜上，證人乙○○係汽車業務員，許秀鳳並非汽車業務員，
    上訴人以許秀鳳為人頭，向被上訴人領取佣金 105,447元；
    又，系爭汽車並未裝置配件，上訴人亦以配件名義向被上訴
    人領取33萬元，已如前述，自應依民法第184條第1項前段規
    定，負故意侵權行為之損害賠償責任。被上訴人請求上訴人
    給付435,447元，及自起訴狀繕本送達翌日即 93年11月11日
    起至清償日止，按週年利率5%計算之利息，即屬有據。
  (四)上訴人雖抗辯：兩造已就本件成立和解云云。惟查上訴人和
    解之對象係財盟租賃公司；和解之事項係車號CC8440、CC84
    37三菱（MISUBISHI）租賃車事件，有和解書影本可按（見
    原審卷第42頁），並非就本件之車號CC7922，車身號碼為WA
    UZZZ8E53A0000000號之奧迪（AUDI）自用小客車成立和解。
    另，上訴人所提之協商會會議錄音譯文，被上訴人公司職員
    邱成維於會議中曾稱：「‧‧‧他總共3台車，其中1台是那
    個AUDI不用談」：被上訴人公司協理嚴董聖亦稱：「AUDI不
    用談」，上訴人之兄劉培德隨即亦表示：「我想AUDI應該不
    用談吧‧‧‧」，上訴人當場並未表示異議，有譯文可證（
    見原審卷2第114頁）。本件不包括在和解範圍。上訴人之抗
    辯，自屬無據。
八、被上訴人另追加依民法第 544條之法律關係，請求上訴人負
    賠償責任云云。經查：
  (一)按「受任人因處理委任事務有過失，或因逾越權限之行為所
    生之損害，對於委任人應負賠償之責 」，民法第第544條固
    定有明文，但該條之適用以有委任關係為要件。
  (二)兩造對於上訴人受僱於訴外人財盟租賃公司，被派任被上訴
    人處擔任小客車長租業務，財盟租賃公司與財盟小客車公司
    係不同公司，人格各別等情，並不爭執，且有證明書、公司
    變更登記表可稽（見本院卷第 112頁至第115頁、第156頁、
    第157頁、第166頁）。上訴人係依財盟租賃公司指示在被上
    訴人處工作，與被上訴人間並無委任關係。被上訴人雖主張
    ：被上訴人因本件支付上訴人交車獎金 4,144元等語，並提
    出扣繳憑單影本為證（見本院卷第161頁至第162頁）。上訴
    人則抗辯該 4,144元屬業務推廣金，性質為介紹費等語（見
    本院卷第 183頁）。惟按「稱委任者，謂當事人約定，一方
    委託他方處理事務，他方允為處理之契約」，民法第 528條
    定有明文，故委任須有委任之合意存在。上訴人受僱於訴外
    人財盟租賃公司，始被派任被上訴人處擔任小客車長租業務
    ，已如前述，其與被上訴人間並無委任之合意存在，縱使因
    工作績效，使被上訴人受益，而發給上訴人 4,144元，亦無
    法認定兩造間有委任關係。上訴人與財盟租賃公司間有僱傭
    關係；財盟租賃公司與被上訴人間另有其他法律關係存在，
    上訴人因財盟租賃公司之指示，在被上訴人處工作，上訴人
    並不當然與被上訴人間有委任關係。被上訴人既未證明其與
    上訴人間有委任合意，其依民法第 544條之法律關係，請求
    上訴人負賠償責任云云，自不足取。
  (三)被上訴人另主張：上訴人有徵信報告書記載不實，偽造黃銘
    祥之支票信用紀錄、於系爭租賃契約上偽造黃銘祥、廖世能
    簽名、未確實審核確認黃銘祥與廖世能身分、未親自對保等
    違背職務之行為云云，惟兩造既無委任關係，已如前述，自
    亦無違背委任義務可言。
九、綜上所述，被上訴人依民法第184條第1項前段規定，請求上
    訴人賠償435,447元，及自起訴狀繕本送達翌日即93年11月1
    1日起至清償日止，按週年利率5% 計算之利息，應予准許。
    其餘部分，被上訴人之請求，不應准許，就上開應准許部分
    原審判命上訴人給付，並為假執行之宣告，於法並無不合。
    上訴意旨指摘原判決不當，求予廢棄改判，為無理由，應予
    駁回。就上開不應准許部分。原審為附帶上訴人敗訴之判決
    ，及駁回其假執行之聲請，並無不合。附帶上訴意旨指摘原
    判決不當，求予廢棄改判，為無理由，應予駁回。附帶上訴
    人追加之訴部分，亦無理由，應予駁回。
十、本件事證已臻明確，兩造其餘攻擊、防禦方法及未經援用之
    證據，經本院審酌後認對判決結果不生影響，爰不一一論列
    ，附此敘明。
十一、據上論結，本件上訴、附帶上訴及追加之訴均無理由，依民
    事訴訟法第449條第1項、第78條判決如主文。
中    華    民    國    95    年    12    月    19    日
                    民事第十一庭
                        審判長法  官  鄭雅萍
                              法  官  薛中興
                              法  官  林恩山
正本係照原本作成。
不得上訴。
中    華    民    國    95    年    12    月    20    日
                              書記官  周淑靜


司法院資訊處製作；財團法人民間司法改革基金會備份。
